行　政　法　院　判　決　　　　　　　　　　　　　八十七年度判字第二六三二號
　　原　　　告　甲○○
　　被　　　告　銓部
右當事人間因級俸事件，原告不服公務人員保障暨培訓委員會中華民國八十七年五月
六日八七公審決字第○○二九號再復審決定，提起行政訴訟。本院判決如左︰
　　主  文
原告之訴駁回。
　　事  實
緣原告係原任台中市警察局北區戶政事務所主任，民國八十一年七月一日戶警分立，
機關改制為台中市北區戶政事務所，原告留任，原應依公務人員任用法等規定審查資
格，惟依「戶警分立實施方案」規定，原告仍以警察官任用，並經被告審定合格實授
，核警正二階一級年功俸五二五元，並備註：但以機關改之日起五年內（八十六
年六月三十日）為限。歷至八十五年考績晉警正二階一級年功俸五七五元（相當公
務人員俸給表六七○俸點）。茲以上開期限屆至，原告並未回任警察機關，被告爰將
其現職回復改依公務人員任用法予以審查，並於八十六年七月二十二日以八六台甄五
字第一四九七一四○號函審定合格實授，並以該職務列等最高，核薦任第八職等年
功俸六級六三○俸點，並備註：超出最高年功俸部分，俟調任相當職務時再予恢復。
原告不服，循序提起復審、再復審，遞遭駁回，爰提起本訴訟。茲摘兩造訴辯意旨
於次：
原告起訴意旨及補充理由略謂：一、台南市東區戶政事務所退休主任黃精文同樣為警
察官，於戶警分立前改，並非自願請調，其退休等級為警正二階五七五元，俸點並
未降二級。前例尚可稱個案，而台東縣、台南市、台北縣均維持警正二階年功俸，為
何同樣情形，而一國兩制。二、原復審及再復審引用行政院5.台八十一內字第一
八三五八號函，原為行政命令，與法律牴觸者無效。更何況公務人員保障法係於10.
16.公布，何能再援用此行政命令。何況當初詢問原告五年後願否回任，原告表示願回
任，只是警察機關不予回任，改派原告至他機關，又拒絕原告回任原單位。三、按警
察人員管理條例第二十二條附表乃是法律，附註乃是命令。命令與法律牴觸者無效。
公務人員保障法第十六條所云俸給應予保障，非依法律不得降級或減俸。此乃對於保
障之規定，亦即不得任意違背保障法之規定降級或減俸。所謂法律應指公務員不道德
或違反公務員服務法行為之懲戒處分，亦即公務員懲戒法之降級減俸處分而言。今將
法律之保障本旨曲解降級，包括俸給俸點有失保障之本旨，原處分及復審再復審決定
，顯屬違法而不當。四、公務人員俸給法第七條換辦法由考試院定之。但並非得違
背法令而定之，亦不得違背誠信信賴原則。其所舉辦法第三條已顯然違背公務人員保
障法第九條第二項之規定。戶警分立實施方案亦同。復審決定理由謂以免同工不同酬
，影響戶政人員工作士氣云云。如此邏輯則七十七年原告以警察官之身分及待遇從事
戶政工作，難道就不違同工不同酬。一直到分屬於一般民政，方有同工不同酬之問題
。至八十六年七月一日方才影響戶政人員降二級之俸點，如此為正義所不容許。五、
戶警分立實施方案係行政命令，被告7.八六台甄字第一四九七一四○號函係據此
行政命令為之，而非依法令。公務人員保障法第九條第一項所謂組織變更，依第二項
規定排除自願降低官等者外，仍依原職等或同數額俸給。原告是奉命改派，被告所引
用警察人員管理條例第二十二條係於六十五年一月十七日公佈。而公務人員保障法公
布在後，後法優於前法。且公務人員保障法是對全體公務人員之保障，其引用警察人
員管理條例第二十二條「附表」亦是命令，再復審決定曲解公務人員保障法第九條第
二項之意旨。只論官等故意不提俸給俸點，謂不違背本項前段，斷章取義違背本條之
目的係在兼保障待遇薪俸等物質上利益。六、戶警分立實施方案，於八十一年五月二
十七日實施，係行政命令。而七十四年間政府猶嫌戶政事務所主任官階過低，將原副
分局長兼戶政事務所主任，改任為戶政事務所主任兼副分局長，官階提昇為警正二階
。七十七年間原告被改派戶政事務所主任時已無任何警察工作。到八十六年七月一日
方才降俸，影響戶政人員士氣，長達十二年。原告殊感不服，更何況此降俸是在公務
人員保障法公布之後，殊有違法而不當。請判決撤銷復審、再復審決定及原處分等語
。
被告答辯意旨略謂︰一、按內政部為配合終止動員戡亂時期及實際業務需要，依職權
訂定之「戶警分立實施方案」，報經行政院八十一年五月二十七日核定，自八十一年
七月一日起實施，戶政機關正式與警察機關分立，不再屬警察機關，戶政業務改由
民政單位掌理，戶政人員不再具有警察官身分，對隨同業務移撥原具有警察官人員權
益何維護一併規範。是以，「戶警分立實施方案」係為因應制度變革所需，由行政院
基於辦理戶警分立業務、人員移撥及維護原告等權益所核定之過渡性法規，不生牴觸
法律之問題。被告復審決定書及公務人員保障暨培訓委員會再復審決定書一再引述該
方案駁復原告，並無不當。另原告所稱警察人員管理條例第二十二條附表乃是法律，
附註乃是命令乙節，查警察人員管理條例第二十二條第二項規定：「本俸及年功俸之
俸級及俸額，依附表之規定。」，明定附表之法源依據，附表之附註係附表內容之一
部分，與附表同一效力。二、公務人員保障法第九條規定：「公務人員因機關裁撤、
組織變更或業務緊縮時，除法律另有規定從其規定外，其具有考試及格或銓合格之
留用人員，應由上級機關或承受其業務之機關辦理轉任或派職。依前項規定轉任或派
職時，除自願降低官等者外，其官等職等應與原任職務之官等職等相當，如無適當職
缺致轉任或派職同官等內低職等職務者，適用公務人員任用法及公務人員俸給法有關
調任之規定，仍以原職等任用並原俸級或同數額俸點之俸級。」戶警分立方案將戶
政事務所自原屬於警察機關改為由地方政府管轄之一般民政機關，自屬前揭法條所
稱之「組織變更」，其上級主管機關應依公務人員保障法第九條第一項及戶警分立實
施方案規定，辦理原告回任警察機關或改依公務人員任用法任用事宜，其回任警察機
關或改任職務之官等職等與原審定之官等職等並應相當，始符合同法條第二項規定。
原告於機關改隨同業務移撥起五年內，仍依警察人員管理條例規定辦理審查，繼續
支領警察待遇，其轉任意願與權益均獲充分尊重與保障，惟五年留任期限屆滿，原告
並未回任警察機關，被告自應依照「戶警分立實施方案」四－(二)－3.及「臺灣省縣（
市）戶政事務所組織規程」及「台中市各區戶政事務所編制表」，並適用公務人員任
用法、公務人員俸給法及警察人員管理條例第二十二條附表附註：「警察人員依本表
規定級後，如轉任非警察官職務時，應依所轉任職務適用之俸給法，按其原警察
官俸級，換轉任職務之相當俸級，以至最高年功俸為止，如有超出，仍予保留」等
有關規定，重行審查其任用資格，並依其八十五年考績結果警正二階一級年功俸五七
五元，換戶政事務所主任職務列等薦任第八職等之年功俸最高級六三○俸點（五七
五元相當六七○俸點），同時備註：「本案超出最高年功俸部分，俟調任相當職務時
再予恢復。」茲原告原俸額與換俸點（六三○俸點）不同，實因警察人員俸表與
公務人員俸給表結構不同，且所適用俸給法規不同所致。三、又查警察人員管理條例
第三條規定：「本條例所稱警察人員，指依本條例任官、授階、執行警察任務之人員
。」戶警分立實施前，戶政事務所屬警察機關，戶政事務所主任具警察官身分，原
告任職該項職務，自應適用警察人員管理條例辦理任用審查。戶警分立後，戶政業務
移由民政單位主政，戶政事務所已不屬警察機關，各縣市戶政事務所之組織規程及
員額編制表規定，戶政人員不再具警察官之身分，自非屬該條例適用範圍。是以，戶
政機關改並於五年度渡期滿後，所有戶政人員之任用回歸法制常態，均適用公務人
員任用法等規定審查核俸級，始符合公平合理、同工同酬之衡平原則。四、另原告
指稱台南市東區戶政事務所退休人員黃精文，其退休等級核定為警正二階一級年功俸
五七五元，與原告於改任後核之俸級不同，有違公平原則乙節，查黃精文乙員，以
警察官身分原任台南市東區戶政事務所主任，經被告審定合格實授，歷至八十五年考
績晉警正二階一級年功俸五七五元，其屆齡命令退休案，前經被告於八十六年十月
三十日以八六台特三字第一五四三一六四號函核定至八十七年一月十六日生效在案，
黃員亦屬八十一年戶警分立警察官身分移撥人員，至八十六年六月三十日未回任警察
機關服務，亦未依公務人員任用法，公務人員俸給法等規定辦理改任審查，被告歷來
對於應改任而尚未辦理改任審查之人員，如已達屆齡命令退休時，其退休案無待渠等
改任案辦理完竣，被告依最後審定之俸級先行核定，俟其改任案審定後，再依審定之
俸級重行審定其退休案。黃員退休案雖以警正二階一級年功俸五七五元核定，惟被告
業於八十七年七月二十三日以八七台甄五字第一六四八八八○號函請台南市政府儘速
辦理黃員之改任審查案，俟被告審定後，自應依改任核定之俸級重行審定其退休案，
並無違反公平之情事，併予明。五、綜此，原處分及復審、再復審決定並無違誤，
請駁回原告之訴等語。
　　理  由
按公務人員經銓審定之俸級應予保障，非依法律不得降級或減俸，公務人員保障法
第十六條定有明文。查內政部於八十一年五月報經行政院核准訂定「戶警分立實施方
方案」，係內政部為配合終止動員戡亂時期及實際業務需要，依職權訂定之行政命令
，自八十一年七月一日起實施，戶政機關正式與警察機關分立。此一政策之更迭，自
不應影響現職公務人員已經銓審定之俸級。本件原告係應四十九年特種考試警察人
員甲級行政警察人員考試及格，原任台中市警察局北區戶政事務所主任，前經被告審
定合格實授，核警正二階一級年功俸四三○元，八十一年七月一日戶警分立，該所
因機關改制為台中市北區戶政事務所，原告隨同業務移撥，原應依公務人員任用法等
規定審查資格，惟依「戶警分立實施方案」規定，仍准原告仍以警察官任用，經被告
審定合格實授，核警正二階一級年功俸五二五元（相當公務人員俸給表六三○俸點
），並備註：但以機關改之日起五年內（八十六年六月三十日）為限。歷至八十五
年考績晉警正二階一級年功俸五七五元（相當公務人員俸給表六七○俸點）。茲以
上開期限屆至，原告並未回任警察機關，其現職應改依公務人員任用法等規定予以審
查，案經被告於八十六年七月二十二日以八六台甄五字第一四九七一四○號函審定合
格實授，並核至該職務之最高職等年功俸最高級（薦任第八職等年功俸六級六三○
俸點），並備註：超出最高年功俸部分，俟調任相當職務時再予恢復。參諸前開「戶
警分立實施方案」四－(二)－２：「具警察官任用資格之戶政人員，仍隨業務移轉，不
願留任戶政單位者，應准由警察機關統籌安排於改後五年內（按：即民國八十六年
六月三十日前）調派警察單位服務。」暨方案四－(二)－３：「為保障移撥民（戶）政
單位現職以警察官任用人員權益，配合修正各民（戶）政單位員額編制表註明：『戶
政事務所（或原警察機關戶政科（課））改前以警察官任用之現職人員，仍以警察
官任用，但以自機關改之日起五年內為限。』」等規定，已定五年之緩衝期限以因
應制度之變革，並已充分考量隨業務移轉人員之意願與機關實際業務之需要，原處分
據此，於五年期限屆滿後，始改依公務人員任用法審定原告之俸級，與首揭法條難認
有何牴觸之處。複審、再複審決定遞予維持，亦無違誤，均應予維持。原告雖主張行
政院八十一年五月二十七日台八十一內字第一八三五八號函核定之戶警分立實施方案
，屬以行政命令違反公務人員保障法等法規規定，被告復審決定書及公務人員保障暨
培訓委員會再復審決定書再引用該方案為駁回依據顯有不當；且本案原處分依行政命
令降級減少俸點，違反公務人員保障法第十六條非依法律不得降級減俸之規定，又曲
解公務人員保障法第九條第二項之意旨，只論官等之保障部分，故意不提俸點保障；
又戶政機關改前以警察官之身分從事戶政工作（非警察工作），與機關改後所執
行之業務相同，則依警察人員管理條例審定其俸級並無同工不同酬之疑義等節。惟查
：內政部為配合終止動員戡亂時期及實際業務需要，依職權訂定之「戶警分立實施方
案」，報經行政院八十一年五月二十七日核定，自八十一年七月一日起實施，戶政機
關正式與警察機關分立，不再屬警察機關，戶政業務改由民政單位掌理，戶政人員
不再具有警察官身分，對隨同業務移撥原具有警察官人員權益如何維護一併規範。是
以，「戶警分立實施方案」係為因應制度變革所需，由行政院基於辦理戶警分立業務
、人員移撥及維護原告等權益所核定之過渡性法規，不生牴觸法律之問題。至原告雖
稱警察人員管理條例第二十二條附表乃是法律，附註乃是命令云云，然依警察人員管
理條例第二十二條第二項規定：「本俸及年功俸之俸級及俸額，依附表之規定。」，
明定附表之法源依據，附表之附註係附表內容之一部分，自與附表有同一效力。次查
公務人員保障法第九條規定：「公務人員因機關裁撤、組織變更或業務緊縮時，除法
律另有規定從其規定外，其具有考試及格或銓合格之留用人員，應由上級機關或承
受其業務之機關辦理轉任或派職。依前項規定轉任或派職時，除自願降低官等者外，
其官等職等應與原任職務之官等職等相當，如無適當職缺致轉任或派職同官等內低職
等職務者，適用公務人員任用法及公務人員俸給法有關調任之規定，仍以原職等任用
並原俸級或同數額俸點之俸級。」戶警分立方案將戶政事務所自原屬於警察機關
改為由地方政府管轄之一般民政機關，自屬前揭法條所稱之「組織變更」，其上級主
管機關應依公務人員保障法第九條第一項及戶警分立實施方案規定，辦理原告回任警
察機關或改依公務人員任用法任用事宜，其回任警察機關或改任職務之官等職等與原
審定之官等職等並應相當，始符合同法條第二項規定。原告於機關改隨同業務移撥
起五年內，仍依警察人員管理條例規定辦理審查，繼續支領警察待遇，其轉任意願與
權益均獲充分尊重與保障，惟五年留任期限屆滿，原告並未回任警察機關，被告自應
依照「戶警分立實施方案」四－(二)－3.及「臺灣省縣（市）戶政事務所組織規程」及
「台中市各區戶政事務所編制表」，並適用公務人員任用法、公務人員俸給法及警察
人員管理條例第二十二條附表附註：「警察人員依本表規定級後，如轉任非警察官
職務時，應依所轉任職務適用之俸給法，按其原警察官俸級，換轉任職務之相當
俸級，以至最高年功俸為止，如有超出，仍予保留」等有關規定，重行審查其任用資
格，並依其八十五年考績結果警正二階一級年功俸五七五元，換戶政事務所主任職
務列等薦任第八職等之年功俸最高級六三○俸點（五七五元相當六七○俸點），同時
備註：「本案超出最高年功俸部分，俟調任相當職務時再予恢復。」至於原告原俸
額與換俸點（六三○俸點）不同，實因警察人員俸表與公務人員俸給表結構不同，
且所適用俸給法規不同所致。而公務人員俸給法第十六條規定「經銓機關定之等
級，非依公務員懲戒法及其他法律之規定，不得降級。」係指適用同一俸給法規而言
，如公務人員轉任前後職務所適用之俸給法規不同，自無所謂降之情事。本件尚無
違反公務人員保障法第十六條之情形。又原告於戶政事務所改前後，其改任後核
之官等職等與原審定之官等職等洵屬相當（即警正二階相當薦任第八職等），與前揭
公務人員保障法第九條第二項規定並無不合。另查警察人員管理條例第三條規定：「
本條例所稱警察人員，指依本條例任官、授階、執行警察任務之人員。」戶警分立實
施前，戶政事務所屬警察機關，戶政事務所主任具警察官身分，原告任職該項職務
，自應適用警察人員管理條例辦理任用審查。戶警分立後，戶政業務移由民政單位主
政，戶政事務所已不屬警察機關，各縣市戶政事務所之組織規程及員額編制表規定
，戶政人員不再具警察官之身分，自非屬該條例適用範圍。因此戶政機關改並於五
年度過渡期滿後，所有戶政人員之任用回歸法制常態，自應適用公務人員任用法等規
定審查核俸級，始符合公平合理、同工同酬之衡平原則。至於原告另指稱台南市東
區戶政事務所退休人員黃精文，其退休等級核定為警正二階一級年功俸五七五元，與
原告於改任後核之俸給不同，有違公平原則乙節，經查黃精文乙員，係以警察官身
分原任台南市東區戶政事務所主任，經被告審定合格實授，歷至八十五年考績晉警
正二階一級年功俸五七五元，其屆齡命令退休案，前經被告於八十六年十月三十日以
八六台特三字第一五四三一六四號函核定至八十七年一月十六日生效在案，黃員亦屬
八十一年戶警分立警察官身分移撥人員，至八十六年六月三十日未回任警察機關服務
，亦未依公務人員任用法，公務人員俸給法等規定辦理改任審查，而被告歷來對於應
改任而尚未辦理改任審查之人員，如已達屆齡命令退休時，其退休案無待渠等改任案
辦理完竣，被告依最後審定之俸級先行核定，俟其改任案審定後，再依審定之俸級重
行審定其退休案。黃員退休案雖以警正二階一級年功俸五七五元核定，惟被告業於八
十七年七月二十三日以八七台甄五字第一六四八八八○號函請台南市政府儘速辦理黃
員之改任審查案，俟被告審定後，自應依改任核定之俸級重行審定其退休案，並無違
反公平之情事。綜上所述，原告起訴意旨，並無理由，應予駁回。
據上論結，本件原告之訴為無理由，爰依行政訴訟法第二十六條後段，判決如主文。
中    華    民    國     八十七      年     十二     月      十七       日
                    行 政 法 院 第 二 庭
                                審 判 長 評  事      陳  石  獅
                                         評  事      徐  樹  海
                                         評  事      彭  鳳  至
                                         評  事      黃  合  文
                                         評  事      林  茂  權
右  正  本  證  明  與  原  本  無  異
                                         法院書記官  蘇  金  全
中    華    民    國     八十七      年     十二     月      十八       日
